臺灣彰化地方法院民事判決　93年度重訴字第124號
原　　　告　甲○○　　住彰化縣.
訴訟代理人　楊錫楨　　律師
被　　　告　溍陽實業股份有限公司
法定代理人　丁○○○　住彰化縣.
訴訟代理人　黃振源　　律師
上列當事人間請求清償借款事件，經本院於民國94年4月21日言
詞辯論終結，判決如下：
    主      文
原告之訴及假執行之聲請均駁回。
訴訟費用由原告負擔。
    事實及理由
一、按訴狀送達後，原告不得將原訴變更或追加他訴。但擴張或
    減縮應受判決事項之聲明者，不在此限。被告於訴之變更或
    追加無異議，而為本案之言詞辯論者，視為同意變更或追加
    。民事訴訟法第255條第1項第3款、第2項分別定有明文。本
    件原告在起訴狀送達被告後，於民國93年11月24日具狀，將
    訴之聲明由「被告應給付原告如附表所示借款金額及編號１
    部分自90年1月20日起算、編號2部分自90 年10月11日起算
    、編號3到10部分自各該利息起算日起算至清償日止，按年
    利率5%計算之利息。」變更為「被告應給付原告如附表所示
    借款金額及編號1、2部分均自92年1月1日起算、編號3到10
    部分自各該利息起算日起算至清償日止，按年利率5%計算之
    利息。」，核其性質均屬減縮應受判決事項之聲明，原無須
    被告同意即應准其變更，何況本件被告亦無異議而為本案之
    言詞辯論，依法視為同意。因此，原告上開訴之變更，即與
    首揭規定並無不合，應予准許，合先敘明。
二、原告起訴聲明：(1)被告應給付原告新臺幣（下同）10,142,0
    70元及自附表所示利息起算日起至清償日止，按週年利率5%
    計算之利息。(2)願供擔保，聲請宣告假執行。其主張略謂：
    （一）被告公司前董事長丙○○以被告公司為借用人名義、
    並親署「董事長丙○○」且蓋章，先後簽立借據10紙，向原
    告借款如附表所示之金額，約定借用期限各為一年，並經原
    告個別匯入被告公司於華僑銀行員林分行、中國國際商業銀
    行員林分行開立之帳戶，足認已交付各該借貸金額無誤。丙○○上開行為，依公司法第208條第3項前段之規定，自應對
    被告公司直接發生借貸效力。詎被告公司於借款期間內僅以
    其名義分別於90年07月27日、10月11日、12月28日各將450,
    000元、850,000元、350,000元匯入原告於第一商業銀行開
    立之帳戶，作為給付如附表編號1、2、3、4所示借款金額利
    息之用，其餘各該借款及其利息於期限屆至均未清償，爰依
    消費借貸之法律關係，提起本訴等語。（二）被告公司辯稱
    系爭借據並無被告公司印文，惟查被告公司無自為簽名之能
    力，當被告公司對外為法律行為時，自當由其董事長代表為
    之，又縱無被告公司印文，亦不影響兩造間借貸契約之效力
    。何況，依民法第3條第1項規定，系爭借據只要由丙○○以
    被告公司董事長名義親自簽名時即發生法律效力，無需蓋用
    被告公司之印章。（三）被告公司於91年01月30日向原告借
    貸650,000元，係由原告以中國國際商業銀行00000000000之
    活期儲蓄存款帳戶轉帳650,000元入被告公司00000000000之
    帳戶內，若非被告公司借款，原告豈有將上開金額匯入被告
    公司帳戶之理，且該筆借貸亦有被告所立借據為證，更足證
    該筆借貸為被告債務。（四）被告公司提出丙○○所書立之
    切結書，用以證明原告匯款給戊○○（原姓名葉聰進）之款
    項非被告之債務。然１、丙○○於切結書中表明辭去被告公
    司董事長職務時，原告並不知情，且被告公司於91年11月6
    日即最末次向原告借款時，因被告公司未為變更登記，丙○○仍為被告公司董事長，依民法第31條規定，不得以該切結
    書內容對抗原告。２、原告依系爭借據上之指示將系爭借款
    匯入戊○○及台達公司帳戶內，被告公司何能以因非匯入被
    告公司帳戶，即主張非被告公司債務？再者，戊○○之帳戶
    ，均列為被告所使用之帳戶，被告公司自無法以該切結書內
    容，否認所欠債務。３、又該切結書僅記載丙○○及戊○○
    名義所開立之一切債權債務皆屬個人行為與被告公司無涉，
    系爭借據既以被告公司名義開立，當不在此限。（五）兩造
    間就系爭借款確有消費借貸之合意：丙○○於94年1月11 日
    本件言詞辯論期日證稱：「簽名是我簽的，印章也是我的，
    借據是原告寫的，我寫的部分是借用人和董事長二行部分，
    借據上的日期就是借款當日，每次借款都是以借據為憑證。
    我沒有總計共借幾次，我是以溍陽實業股份有限公司董事長
    身分借款。借貸我都會簽名，要他將款項匯入我提供的帳號
    裡面。戊○○和我是夫妻關係。戊○○的帳戶都是公司使用
    的帳戶。因公司須購ＡＢＳ、ＩＰＳ樹脂原料，向台達公司
    購買原料，所以要求甲○○將款項匯到台達公司，台達直接
    將貨送到越南溍陽公司。…是溍陽公司的資產負債表，資產
    負債表是公司的會計梁淑柔製作的。都是公司的，有華僑銀
    行、中國國際商業銀行、臺灣銀行、每家銀行一定都有兩個
    帳號，有活存及支存。我91年12月走之前那些帳戶都還在使
    用。當時公司業務膨脹很快。戊○○的帳戶有交給公司繼續
    使用，我不知道他們使用到何時。」、「從公司開始我就是
    董事，我實際上任職到91年12月25日或26日中，我在離開前
    還有繼續調度公司的錢。」「這份切結書就是切結我私人債
    務和溍陽公司無關。我個人舉債部分，是匯入我私人帳戶，
    我個人也有向甲○○借款，亦有付利息，我個人借款付利息
    都是付現金，是自我68722帳戶提出款項付利息。」等語。
    又原告確曾於90年09月19日由原告在第一銀行員林分行4027
    5活期儲蓄存款帳戶（下稱原告一銀帳戶）內，將5450, 000
    元，分別匯2900,0 00元予丙○○於華僑銀行員林分行00000
    000000000號帳戶內、匯2400,000元予由被告公司使用之戊○○在中國國際商銀行員林分行000000 0000 0號帳戶（下
    稱戊○○中國商銀帳戶）內（編號４）、及150,000元給訴
    外人張永墻；此外，原告亦於91年11月6日將原告一銀帳戶
    內之880,000元取款憑條交付丙○○，由丙○○於同日一次
    匯550,000元予由被告公司所使用戊○○中國商銀帳戶內（
    編號10），另一次匯款300,0 00 元給丙○○所有中國國際
     商業銀行員林分行之私人帳號，其餘30,000元現金則由丙○○交還原告作為原告個人私用，可證丙○○確實將公司借
    貸與個人借貸，以帳戶類別加以區分，益足證丙○○前開證
    詞，足以採信。（六）原告確實依約將系爭借款匯入被告公
    司所指示之帳戶作為交付，而發生消費借貸之效力，此有下
    列證據證明之：１、證人丙○○於94年1月11日言詞辯論期
    日證稱：「該十張借據甲○○有依約匯款。」等語。２、系
    爭借據中89年01月20日所載華僑銀行員林分行第0000000000
    0000號帳戶及91年01月30日所載中國商銀員林分行第000000
    00000號帳戶，均為被告公司帳戶；而89年10月11日所載華
    僑銀行員林分行第0000 0000000000號帳戶、93年8 月10日
    所載中國商銀員林分行第0000000 0000號帳戶、90年9月19
    日、91年5月17日、91年6月7日、91年8月6日及91年11月6日
    所載中國商銀員林分行第00 000000000號帳戶，雖記載為葉
    聰進，但依被告損益區間92年01月至06月之資產負債表可知
    ，前述戊○○之帳戶均列為被告公司銀行帳戶，是可證被告
    要求原告匯入系爭借款均為被告使用之帳戶無誤，且其中依
    91年08月02日所載內容可知，被告係要求原告匯入台達公司
    帳戶，以清償被告積欠台達公司之款項，此均可證系爭借款
    均為被告債務。（七）對證人戊○○在94年4月21日言詞辯
    論期日有關不利於原告之證詞，否認真正。
三、被告則聲明駁回原告之訴。如受不利判決，願供擔保請准宣
    告免為假執行。其抗辯略稱：（一）系爭借據上僅有丙○○
    個人印文及簽名，並無被告公司印文，被告否認其真正。縱
    認系爭借據係為丙○○所書立，尚無法證明兩造間有借貸關
    係。（二）原告提出89年1月20日第一商業銀行匯款單、金
    額700,000元，雖係匯入被告帳戶，然其究為丙○○個人借
    用或為被告公司借用仍有疑義；又91年1月30日中國國際商
    業銀行支票存款送款簿存根、金額650,000元，亦未能證明
    被告向原告借貸；再者，其餘匯款單、存款憑條、存款存根
    聯，或係匯款予戊○○（丙○○之夫）或台達化學工業股份
    有限公司（下稱台達公司），均與被告公司無涉。（三）丙○○於91年10月18日所立切結書書明：「立切結書人丙○○
    自即日起本人已依法辭去溍陽實業股份有限公司董事長職務
    ，除公司名義開立之支票外，餘丙○○、戊○○所開立之華
    僑銀行員林分行00000000000000支票存款帳戶，及戊○○支
    華僑銀行員林分行0000000000000支票存款帳戶及本人名義
    所開立之一切債權債務皆屬兩人個人行為概由兩人負責與溍
    陽實業股份有限公司無涉。」等字樣，其上並有丙○○及戊○○之簽名蓋章，顯然原告匯款予戊○○之款項係屬原告與
    戊○○間之個人關係，與被告無涉。（四）被告否認原告所
    提溍陽Ａ廠資產負債表之真正，且該等內容亦非被告公司現
    所使用之格式，原告稱戊○○個人帳戶即為公司所使用當非
    真正。（五）原告所提利息計算表係其自行製作，被告否認
    其真正。（六）援用證人戊○○在94年4月21日言詞辯論期
    日之證詞。
四、兩造就本件訴訟之關鍵爭點在於系爭金錢消費借貸關係究竟
    係存在於兩造之間？或存在於原告與丙○○個人之間？原告
    主張丙○○係任被告公司董事長期間以被告公司名義向原告
    借款，原告亦係將款項貸與被告公司，並非丙○○個人等語
    ，並提出借據十紙影本（原本閱後已歸還）、匯款單影本十
    紙、原告第一商業銀行存摺及計算表為憑。被告則否認原告
    之主張，抗辯如附表所示之款項係丙○○個人向原告所借，
    並非被告公司應負之債務等語。按請求履行債務之訴，除被
    告自認原告所主張債權發生原因之事實外，應先由原告就其
    主張此項事實，負舉證之責任，必須證明其為真實後，被告
    於其抗辯事實，始應負證明之責任，此為舉證責任分擔之原
    則（最高法院43年台上字第377號判例參照）。次按：債權
    債務之主體以締結契約之當事人為準，故凡以自己名義結約
    為債務之負擔者，無論其實際享用債權金額之人為何人，當
    然應由締結契約之當事人負歸償之責（最高法院18年上字第
    1422號判例）。經查：前開借據十紙係丙○○與原告於92年
    農曆年過後，在丙○○位於彰化縣田中鎮沙崙里住家所簽寫
    的之事實，已經證人即丙○○之丈夫戊○○於94年4月21日
    本院言詞辯論期日證述明確在卷。而丙○○於91年12月25日
    （或同月26日）即辭卸被告公司董事長職務，亦據證人丙○○於94年1月11日本院言詞辯論期日結證在卷。則丙○○在
    喪失被告公司董事長資格後，以被告公司董事長名義所簽立
    之借據，對被告公司並不生效力。是前開借據十紙既非丙○○有權代理或代表被告公司期間所簽署，自不能作為認定系
    爭金錢借貸契約關係存在於原告與被告公司間之證據。次查
    ：丙○○退出被告公司時，其股份權利價值共300萬元係由
    丙○○個人之債權人包括原告在內共19人，按各自對丙○○
    個人之債權額比例分配，原告當時即主張其對丙○○個人之
    債權含系爭借款在內，總額共16,470,080元，並因而受分配
    1,050,000元之事實，復據被告公司提出丙○○之債權人債
    權額及其受償額明細表在卷可憑（見本院94年4月21日言詞
    辯論筆錄後附件）。參之證人乙○○於94年2月24日本院言
    詞辯論期日結證稱：丙○○係因個人債務才將股份轉給原告
    抵債，債務金額約1,600萬元至1,7 00萬元之間等語在卷。
    而原告本人於94年4月21日本院言詞辯論期日亦自認其確實
    受分配100萬餘元無訛。堪認系爭借款係原告貸與丙○○個
    人，並非貸與被告公司無訛。另丙○○於94年1月11日本院
    言詞辯論期日及日後所提出之書狀雖均陳稱：系爭借款確實
    係被告公司對外之負債等語，然如所述屬實，衡情論理，丙○○當無未於辭卸董事長職務時，一併將系爭借款債務交接
    於新任董事長丁○○○之理。反而，書立切結書對接任之董
    事長保證稱：「除公司名義開立之支票外．．．．．．之一
    切債權債務皆屬兩人（指丙○○與戊○○夫妻）個人行為，
    概由兩人負責」等語，參之原告上開主張之債權亦無被告公
    司名義開立之支票為擔保，堪認丙○○之證詞不實，不能採
    信。此外，原告復未能舉證證明兩造間確實有系爭金錢消費
    借貸契約之關係存在，自難認被告公司應負返還系爭借款之
    義務。
四、從而，原告主張兩造間有系爭金錢消費借貸契約之法律關係
    存在，請求被告公司返還如附表所示之借款及利息，於法未
    合，為無理由，應予駁回，其假執行之聲請，亦因敗訴而失
    所依附，併駁回之。
五、本件為判決基礎之事證已臻明確，兩造其餘攻擊防禦方法及
    舉證，核與判決結果不生影響，自無庸逐一論列，併此敘明
    。
六、訴訟費用負擔之依據：民事訴訟法第78條。
中　　華　　民　　國　　94　　年　　5 　　月　　5 　　日
                    民事第一庭  法　官　蔡紹良
上為正本係照原本作成。
如對本判決上訴，應於判決送達後二十日內向本院提出上訴狀。
                                書記官　田慧賢
中　　華　　民　　國　　94　　年　　5 　　月　　5 　　日
~F0
~T32
附表：
┌──┬──────┬───────┬──────┬───────┬──────┐
│編號│借款日      │金額（新台幣）│到期日      │利率          │利息起算日  │
├──┼──────┼───────┼──────┼───────┼──────┤
│１  │89年01月20日│700,000元     │90年01月20日│每百元日息六分│92年01月01日│
├──┼──────┼───────┼──────┼───────┼──────┤
│２  │89年10月11日│1,300,000元   │90年10月11日│每百元日息六分│92年01月01日│
├──┼──────┼───────┼──────┼───────┼──────┤
│３  │90年08月10日│1,700,000元   │91年08月10日│每百元日息五分│91年08月10日│
├──┼──────┼───────┼──────┼───────┼──────┤
│４  │90年09月19日│2,400,000元   │91年09月19日│每百元日息五分│91年09月19日│
├──┼──────┼───────┼──────┼───────┼──────┤
│５  │91年01月30日│650,000元     │92年01月30日│每百元日息五分│92年01月30日│
├──┼──────┼───────┼──────┼───────┼──────┤
│６  │91年05月17日│900,000元     │92年05月17日│每百元日息五分│92年05月17日│
├──┼──────┼───────┼──────┼───────┼──────┤
│７  │91年06月07日│550,000元     │92年06月07日│每百元日息五分│92年06月07日│
├──┼──────┼───────┼──────┼───────┼──────┤
│８  │91年08月02日│542,070元     │92年08月02日│每百元日息五分│92年08月02日│
├──┼──────┼───────┼──────┼───────┼──────┤
│９  │91年08月06日│850,000元     │92年08月06日│每百元日息五分│92年08月06日│
├──┼──────┼───────┼──────┼───────┼──────┤
│１０│91年11月06日│550,000元     │92年11月06日│每百元日息五分│92年11月06日│
└──┴──────┴───────┴──────┴───────┴──────┘
